【裁判字號】    98,交聲,823
【裁判日期】    980325
【裁判案由】    聲明異議
【裁判全文】
臺灣臺中地方法院交通事件裁定         98年度交聲字第823號
原處分機關  交通部公路總局臺中區監理所臺中市監理站
受處分人    甲○○
即異議人
上列受處分人因違反道路交通管理處罰條例案件，對於交通部公
路總局臺中區監理所臺中市監理站民國98年2月23日所為之處分
（裁監稽違字第裁61-GD0000000號違反道路交通管理事件裁決書
）聲明異議，本院裁定如下：
    主  文
原處分關於裁處罰鍰新臺幣肆萬伍仟元撤銷。
前項撤銷部分，甲○○不罰。
原處分關於吊扣汽車駕駛執照拾貳個月部分撤銷。
甲○○駕駛普通重型機車，經測定酒精濃度超過規定標準，禁考
普通重型機車駕駛執照壹年。
    理  由
一、原處分機關意旨略以：受處分人即異議人甲○○（下稱受處
    分人）駕駛F8G-759號重型機車，於民國（下同）96年11月
    3日11時55分許，行經臺中市○○路右轉松竹路口時，因「
    酒後駕車自摔，經醫院抽血驗酒精濃度182.5MG/DL，經換算
    呼氣酒精濃度達0.8687MG/L」之違規，為臺中市警察局第五
    分局東山派出所以中市警交字第GD0000000號違反道路交通
    管理事件通知單舉發；其後因緩起訴期滿，本站於98年2月
    23 日遂依違反道路交通管理處罰條例第35條第1項第1款規
    定，裁處罰鍰新臺幣（下同）45,000元，並依同條例第67條
    第6項規定裁處吊扣汽車駕駛執照12個月及施以道安講習。
    吊扣汽車駕駛執照12個月部分，因受處分人違規時僅領有汽
    車駕照，未考領機車駕照，今騎乘重機車遭警舉發酒後駕車
    ，因無違規時所騎乘車類之駕照，本站依交通部之相關函示
    及異議人駕籍資料以吊扣汽車駕照裁處，受處分人既憑依汽
    車領照經歷而減輕應繳罰額，則其所違反法條有關執行吊扣
    駕照部分規定理應併受拘束云云；又罰鍰部分，謹依臺灣臺
    中地方法院檢察署中檢惠文字第095000284號函及交通部交
    路字第0950006986號函示，按處罰條例第35條規定及舉發單
    位舉發之違規事實裁處等語。
二、聲明異議意旨略以：緩起訴處分已期滿，申請一罪不二罰；
    從未考取機車駕照，現在家休養中，請勿扣汽車駕照等語，
    聲明異議。
三、按汽車（包含機器腳踏車）駕駛人飲用酒類或其他類似物後
    ，其吐氣所含酒精濃度超過每公升0.25毫克或血液中酒精濃
    度超過百分之0.05以上，不得駕車；駕駛汽車經測試檢定酒
    精濃度超過標準，處汽車駕駛人15,000元以上60,000元以下
    之罰鍰，並當場移置保管該汽車及吊扣駕駛執照1年；汽車
    駕駛人違反本條例規定，應受吊扣駕駛執照處分，於汽車駕
    駛人係無駕駛執照駕車者，在所規定最長吊扣期間內，不得
    考領駕駛執照。道路交通安全規則第114條第2款、道路交通
    管理處罰條例第35條第1項第1款、第67條第6項均定有明文
    。本件受處分人於案發時、地駕駛上開普通重型機車，因不
    勝酒力，不慎撞及路墩而人車倒地，經送醫急救，由醫院測
    得其抽血檢驗值為182.5MG/DL，換算呼氣酒測值達每公升0.
    8687毫克，受處分人於聲明異議中並不爭執，並有臺中市警
    察局舉發違反道路交通管理事件通知單在卷可稽，而原處分
    機關依道路交通管理處罰條例第35條第1項第1款規定裁處受
    處分人吊扣汽車駕駛執照12個月、施以道安講習等情，亦有
    違反道路交通管理事件裁決書附卷可佐，受處分人上開違規
    行為，固以堪認定。惟：
（一）關於裁處罰鍰部分：
  １. 依95年2月5日正式施行之行政罰法第26條第1項規定：「
      一行為同時觸犯刑事法律及違反行政法上義務規定者，依
      刑事法律處罰之。但其行為應處以其他種類行政罰或得沒
      入之物而未經法院宣告沒收者，亦得裁處之」。此乃一行
      為同時造成刑罰法律與行政秩序罰規定發生競合適用之關
      係時，基於「一事不二罰」之法理，經由立法程序確立應
      以刑罰優先為原則，避免行為人承受過度且重複之處罰。
      此觀該條立法理由明確揭示：「一行為同時觸犯刑事法律
      及違反行政法上義務規定時，由於刑罰與行政罰同屬對不
      法行為之制裁，而刑罰之懲罰作用較強，故依刑事法律處
      罰，即足資警惕時，實無一事二罰再處行政罰之必要。且
      刑事法律處罰，由法院依法定程序為之，較符合正當法律
      程序，應予優先適用。但罰鍰以外之沒入或其他種類行政
      罰，因兼具維護公共秩序之作用，為達行政目的，行政機
      關仍得併予裁處，故為第一項但書規定」，其理益明。是
      以前揭行政罰法中刑事法律處罰優先且不再處以行政秩序
      罰之目的，既係因為行為人已接受刑罰而足資警惕，且已
      發生懲罰之作用，即無使行為人陷於雙重處罰之不利益，
      則關於刑事法律處罰之範圍自應採取實質認定，凡刑事實
      體法或程序法中所規定客觀上剝奪行為人生命、自由、財
      產權利，主觀上亦因制裁之嚴厲性、痛苦性，其強度足以
      造成心理強制而間接達成矯正教化目的之處遇手段，皆應
      納入其中，而不以形式上符合刑法第32條至第34條所定主
      刑及從刑種類者為限，始與前揭法律規範之意旨相符。
  ２. 又按刑事訴訟法第253條之1所指之緩起訴處分，其內容、
      要件與刑事訴訟法第252條規定之不起訴處分迥異，緩起
      訴處分為介於起訴與微罪職權不起訴間之緩衝設計，倘檢
      察官為緩起訴處分時，依刑事訴訟法第253條之2規定，得
      命被告於一定期間內履行「向公庫或指定之公益團體、地
      方自治團體支付一定之金額」，此一命被告為金錢給付的
      部分，應得被告之同意。命被告為金錢給付部分，並得為
      民事強制執行名義。檢察官課被告以上之負擔，由於此負
      擔雖非「刑罰」，但性質上可謂實質的制裁，且實質上已
      造成行為人財產、自由、尊嚴等權利之不利影響，性質上
      可謂實質之制裁。則受處分人上開違反刑事法律禁止規範
      之犯罪事實既已明確，僅因檢察官採取緩起訴處分之替代
      性刑事處遇手段，未將該案逕行起訴或聲請簡易判決處刑
      ，致其後適用之刑事訴訟程序有所區別，然就受處分人負
      有支付一定金額予檢察官指定機構之義務觀察，其如未在
      上開指定期間內確實履行義務，依刑事訴訟法第253條之3
      第1項第3款之規定，受處分人將遭受撤銷緩起訴處分之不
      利益；反之，倘其確實遵守並履行各項緩起訴條件，除非
      合於刑事訴訟法第260條所定情形之一，否則受處分人即
      無再就同一案件遭受刑事訴追之虞。從而，受處分人已因
      上開緩起訴處分而剝奪其財產權，主觀上前揭金錢給付義
      務亦具有強制性、懲罰性，雖不若易科罰金係以支付金錢
      作為自由刑之替代，惟經由緩起訴處分條件之履行使其免
      於遭檢察官發動起訴程序，仍具有替代刑罰之效果，廣義
      而言，應屬前揭所稱之「實質刑事法律處罰」，而有行政
      罰法第26條第1項「一事不二罰」規定之適用（臺灣高等
      法院臺中分院95年度交抗字第287、477、544號裁定意旨
      可資參照）。
  ３. 又法務部95年5月25日法律字第0950700393號函雖謂：行
      政罰法第26條第2項所稱「不起訴處分」包括「緩起訴處
      分」在內等語，惟該項乃例外得裁處行政秩序罰之補充規
      定，參諸該條文係將「不起訴處分」、「無罪」、「免訴
      」、「不受理」、「不付審理」等不能證明刑事被告犯罪
      或未曾使其實際接受刑罰之情形逐一臚列，顯然與該條第
      1項所指發生處罰競合之前提要件尚有未合，故有第2項仍
      依違反行政法上義務規定裁處之必要。本件緩起訴處分既
      非不能證明行為人之犯罪事實，且有支付一定金額之實質
      處罰，自與上開行政罰法第26條第2項列舉之不起訴處分
      等情形迥然有別，仍無從遽為比擬而為相同之處置。如若
      不然，則刑事被告如經法院循審判程序判處罰金或得以易
      科罰金之拘役或有期徒刑，均得以援用行政法罰第26條第
      1項之規定，免於處以行政秩序罰之雙重不利益；至於藉
      由緩起訴處分而節省司法資源者，在基於實質懲罰目的而
      其財產權遭受剝奪之餘，卻仍需繳納一定金額之行政罰鍰
      ，其結果勢必降低刑事被告接受緩起訴處分之意願，而反
      噬緩起訴處分替代繁複刑事審判程序之制度性機能。準此
      以言，行政罰法第26條第2項既未將緩起訴處分列舉其中
      ，本於「例外規定從嚴解釋」之法理及前揭說明，自不能
      將條文中「不起訴處分」之範圍，擴及於性質顯不相同之
      「緩起訴處分」；且觀諸刑事訴訟法第253條之1第1項係
      於91年2月8日增訂，而行政罰法係於94年2月5日公布施行
      ，制定在後之行政罰法第26條第2項，僅臚列「不起訴處
      分或無罪、免訴、不受理、不付審理之裁判確定者」，並
      未將「緩起訴處分」納入，應係立法者有意排除，而非法
      律疏漏，故檢察官為緩起訴處分時如已對被告課予指示及
      負擔，應視為被告已依刑事法律受到處罰，不得再處以行
      政罰鍰為宜。
（二）關於吊扣汽車駕駛執照部分：
  １. 道路交通管理處罰條例第68條業於94年12月14日公布修正
      ，並自95年3月1日施行。修正前道路交通管理處罰條例第
      68條係規定「汽車駕駛人，因違反本條例及道路交通安全
      規則之規定，受吊扣或吊銷駕駛執照處分時，吊扣或吊銷
      其持有各級車類之駕駛執照」，而修正後道路交通管理處
      罰條例第68條則規定「汽車駕駛人，因違反本條例及道路
      交通安全規則之規定，受吊銷駕駛執照處分時，吊銷其持
      有各級車類之駕駛執照」，其修正理由乃因舊法將違法或
      違規駕駛人所持有之各級車類之駕駛執照一併吊扣或吊銷
      ，失之苛酷，影響人民工作及生活甚鉅，是依現行道路交
      通管理處罰條例，已無得吊扣駕駛人所持有他級駕駛執照
      之依據存在，從而，於為吊扣駕駛人駕駛執照之處分時，
      自『僅得吊扣駕駛人違規時所駕駛該級車類之駕駛執照』
      ，以限制其繼續駕駛該級車類行駛道路之權利（臺灣高等
      法院臺中分院97年度9月份刑事庭庭務會議紀錄參照）。
  ２. 本件違規行為係發生於96年11月3日，自應依修正後道路
      交通管理處罰條例第68條之規定裁處，修正後道路交通管
      理處罰條例第68條既將「吊扣」之情形排除，依前揭說明
      ，駕駛人受吊扣駕駛執照處分時，不再吊扣其持有之各級
      車類駕駛執照，故原處分機關於作成吊扣駕駛執照處分時
      ，自應就行為人所應吊扣之駕駛執照種類予以限定，始符
      合依法行政原則及法條修正意旨。本件受處分人既係駕駛
      普通重型機車違反道路交通管理處罰條例第35條第1項第1
      款之規定，揆諸前揭法律規定及說明意旨，原處分機關依
      法即僅能吊扣其普通重型機車駕駛執照，並無得吊扣受處
      分人持有他級駕駛執照之依據，自不得因受處分人違規當
      時未領有普通重型機車駕駛執照，即吊扣其現有之汽車駕
      駛執照以代之。是原處分機關以受處分人有上開違規行為
      ，逕行裁處吊扣受處分人之汽車駕駛執照，已難謂係適法
      之處分。又上開處置方式，雖可能產生無照駕駛之駕駛人
      ，反而較有照駕駛之駕駛人得受有毋需吊扣駕駛執照處罰
      利益之疑慮，然行政行為，採取之方法所造成之損害不得
      與欲達成目的之利益顯失均衡，為行政程序法第7條第3款
      所明定，本件受處分人於違規當時並無普通重型機車駕駛
      執照可供吊扣，原處分機關因此吊扣受處分人之汽車駕駛
      執照，雖可達成完全杜絕異議人將來繼續酒醉駕車之目的
      ，惟亦同時造成剝奪異議人駕駛汽車之結果，對其生活影
      響甚大，此所造成之損害，與欲達成目的之利益（限制受
      處分人駕駛普通重型機車，以預防酒醉駕駛普通重型機車
      所造成之危害）顯失均衡，復與前揭道路交通管理處罰條
      例第68條之修法意旨亦不相符合，益見此部分處分違法之
      處，自有未恰。
四、綜上所述，本件受處分人酒後駕車之違規事實明確，已堪認
    定。又受處分人上開酒後駕車除構成道路交通管理處罰條例
    第35條第1項第1款之交通違規事由外，亦已合於刑法第185
    條之3服用酒類不能安全駕駛動力交通工具而駕駛罪之構成
    要件，經臺灣臺中地方法院檢察署檢察官於斟酌受處分人之
    素行、犯後態度及公共利益之維護，認以緩起訴處分為適當
    ，乃於97年1月18日以97年度偵字第863號為緩起訴處分確定
    ，其緩起訴期間為1年，受處分人並應向臺中市觀護志工協
    進會支付50,000元等情，有上開緩起訴處分書及臺灣高等法
    院被告前案紀錄表各1份在卷可按。則本件受處分人既因同
    一酒後駕車行為，另經臺灣臺中地方法院檢察署檢察官為緩
    起訴處分，並經猶豫期間屆滿而實質確定，對於性質相同之
    金錢裁罰，已依懲罰作用較強之刑事法律制裁後，即無再依
    行政法為相同處罰之理。原處分機關就受處分人同一酒後駕
    車行為，再對受處分人裁處罰鍰45,000元，即有違行政罰法
    第26條第1項之規定，受處分人此部分之異議為有理由，自
    應由本院將罰鍰之處分撤銷，另為不罰之諭知，以資適法。
五、又受處人未考領普通重型機車駕照，且其所考領之自用小客
    車汽車駕駛執照，依法亦無駕駛普通重型機車之權限，從而
    ，原處分機關認定應依道路交通管理處罰條例第35條第1項
    第1款裁處受處分人吊扣汽車駕駛執照12個月之裁罰，與現
    行道路交通管理處罰條例第68條規定不合，自不得吊扣其現
    尚有效之汽車駕駛執照。受處分人依法所受之處分既應為限
    制其駕駛普通重型機車之權利，亦即應吊扣其普通重型機車
    之駕駛執照為是，然受處分人並未考取普通重型機車駕照，
    已如前述，本件自無從逕為吊扣其普通重型機車駕照，僅得
    依道路交通安全處罰條例第67條第6項之規定，禁考普通重
    型機車駕駛執照1年。原處分機關未審酌及此，逕為裁罰，
    即難認為允當。故本件受處分人此部分之異議亦有理由，爰
    撤銷原處分關於吊扣汽車駕照12個月部分之裁處，並為禁考
    普通重型機車駕駛執照1年之諭知。
六、據上論斷，應依道路交通管理處罰條例第87條第2項，道路
    交通案件處理辦法第20條，裁定如主文。
中    華    民    國    98    年    3    月    25    日
            臺灣臺中地方法院交通法庭
                          法  官  黃賢婷
以上正本證明與原本無異。
如不服本裁定，應於送達後5日內向本院提出抗告狀。（應附繕
本）
                          書記官  江美琪
中    華    民    國    98    年    3    月    25    日


司法院資訊處製作；財團法人民間司法改革基金會備份。
